【裁判字號】    92,台上,4055
【裁判日期】    920724
【裁判案由】    殺人
【裁判全文】
最高法院刑事判決                              九十二年度台上字第四○五五號
    上   訴   人  台灣高等法院台南分院檢察署檢察官
    上訴人即被告  甲○○
    選 任辯護 人  鐘為盛律師
    被        告  丙○○
                  丁○○
                  乙○○
右上訴人等因被告等殺人等罪案件，不服台灣高等法院台南分院中華民國九十二年四
月二十二日第二審判決（九十一年度上重訴字第一○一六號，起訴案號：台灣嘉義地
方法院檢察署九十年度偵字第一三○四號、第一五二○號），提起上訴，本院判決如
左：
    主  文
原判決關於甲○○部分撤銷，發回台灣高等法院台南分院。
其他上訴駁回。
    理  由
一發回部分：
本件原判決認定上訴人即被告甲○○（綽號紅龜仔）與李良基原係朋友，嗣為互助會
得標及死會會款之給付互生嫌隙，李良基復認甲○○故意向警方密報其所經營之「一
二九釣蝦場」有人打架滋事，影響該釣蝦場生意，乃於民國九十年二月七日十七時許
，偕同友人蕭水源至嘉義市○○○路五五八號甲○○所經營之「振發汽車保養廠」（
與「一二九釣蝦場」同一門牌號碼）理論，李良基並動手毆打甲○○及其學徒賴姓少
年，嗣於同月十二日晚間，甲○○帶人至「一二九釣蝦場」與李良基談判，惟未有任
何結果，俟甲○○等人離去後，李良基更當場放話稱：「明日便要讓甲○○死」等語
。甲○○之友人林嘉成聽聞後，即轉知甲○○要其注意小心，甲○○乃搭乘乙○○駕
駛之自用小客車，返回乙○○住處。翌日下午二時許，甲○○以電話聯絡丁○○（綽
號凌痔仔），隨即將丁○○接往乙○○住處，決定同至李良基之釣蝦場解決問題，並
由丙○○（綽號阿弟仔）駕駛前開自用小客車，搭載丁○○、乙○○同往「振發汽車
保養廠」，途中甲○○復以行動電話聯絡丙○○與賴姓少年同往「振發汽車保養廠」
會商。甲○○、乙○○、丁○○於十三日十五時三十分許，抵達「振發汽車保養廠」
，嗣後會合丙○○及賴姓少年共同謀議教訓李良基，遂共同基於普通傷害之犯意聯絡
，由乙○○自前開自用小客車內取出鐵製剪刀二支，由甲○○及丙○○各攜帶一支，
賴姓少年則攜帶綽號「阿彬」之人所有棄置在該保養廠內之鐵棍一支，甲○○並趁其
他人不注意之際，將其所有之水果刀一支藏於右褲袋，甲○○等五人乃於同日十六時
許，共同前往隔壁李良基經營之「一二九釣蝦場」，甲○○等見李良基於釣蝦場內，
即將李良基圍住，甲○○向李良基稱：「我們兩個有什麼事講一講」，李良基隨即回
稱：「你講什麼郩（台語），我還要打你」，並趨前打甲○○一拳，復持木椅丟擲丙
○○，甲○○遭李良基毆打後，極為憤怒，認李良基欺人太甚，如今日不將其殺害，
他日李良基將對其不利，而頓萌殺機，變更普通傷害犯意為殺人之犯意，明知頭、胸
部係人體之要害，如以利刃切刺，均足以致命，乃竟有意使其發生死亡之結果，遂將
玻璃櫃推倒，右手持水果刀，左手持剪刀，朝李良基之頭、頸、胸等要害及四肢猛力
砍、刺十餘刀，造成如原判決附表一所示之傷害，丙○○、丁○○、乙○○及賴姓少
年則仍共同基於前揭普通傷害之犯意，由丙○○持剪刀朝李良基臀部及肩胛等處刺七
刀，賴姓少年則持鐵棍擊打李良基胸部右鎖骨及左前臂等處，致李良基有如原判決附
表二所示之傷害，其中甲○○刺中李良基左中胸部之一刀，深入李良基心包膜腔，造
成右心室尖端傷口一公分及心包膜囊血塊約六十公克，經送醫急救，於同日十七時許
，因右心室刺創而導致心包膜囊填塞於途中死亡等情。因而撤銷第一審之判決，改判
論處甲○○殺人罪刑，固非無見。
惟查：(一)、原判決於理由中就被告等所攜帶之刀械，始則論述「以被告甲○○與被害
人李良基之過節，尚不致引起被告甲○○之殺機，此由被告甲○○等人所持係殺傷力
較小之水果刀、剪刀及鐵棍，而非殺傷力較大之長、重尖銳之刀械（如武士刀、開山
刀、西瓜刀等），堪以認定被告甲○○於前往找被害人李良基之始，僅有傷害之犯意
，尚無殺人之故意」（見原判決第十八頁第十七行至次頁首行），即謂甲○○攜帶水
果刀、剪刀於找李良基理論當時，僅具傷害意思（見原判決第三五頁第三至七行）；
然嗣又載稱「被告甲○○非以空手傷害被害人，乃刻意攜帶水果刀及剪刀藏於口袋內
，顯非僅欲傷害教訓被害人李良基而已」（見原判決第十九頁第十至十二行），即謂
甲○○將上開刀械置於口袋內時，已具殺人犯意，前後所論相互齟齬，自有判決理由
矛盾之違誤。(二)、原判決事實記載上訴人「於翌日下午二時許，以電話聯絡丁○○，
隨即將丁○○（綽號凌痔仔）接往乙○○住處，決定同至李良基之釣蝦場解決問題，
並由丙○○駕駛前開自用小客車，搭載丁○○、乙○○同往『振發汽車保養廠』，途
中甲○○復以行動電話聯絡丙○○（綽號阿弟仔）與賴姓少年同往『振發汽車保養廠
』會商。甲○○、乙○○、丁○○於九十年二月十三日十五時三十分許，抵達『振發
汽車保養廠』，嗣後會合丙○○及賴姓少年共同謀議教訓李良基」（見原判決第三頁
第八至十四行）。惟原判決既認定丙○○駕駛ＲＸ｜二三八五號自用小客車，搭載丁
○○、乙○○同往振發汽車保養廠，則該小客車上應僅有丙○○、丁○○、乙○○三
人，竟又載稱途中甲○○復以行動電話聯絡丙○○與賴姓少年，即謂甲○○亦在該小
客車上，故與乙○○、丁○○等人於十五時三十分一起到振發汽車保養廠，則車上應
有丙○○、丁○○、乙○○及甲○○四人；然甲○○既係於途中以行動電話聯絡丙○
○，及甲○○等抵達振發汽車保養廠後始會合丙○○、賴姓少年，似又謂駕駛該車之
丙○○不在車上，前後認定歧異，已難謂無矛盾，且理由中復載稱上開小客車係由乙
○○駕駛（見原判決第七頁第十四至十五行），其事實認定與理由論述，自屬不相適
合。(三)、原判決事實欄記載「甲○○向李良基稱：『我們兩個有什麼事講一講」等語
，李良基隨即回稱：「你講什麼郩（台語），我還要打你」等語，並趨前打甲○○一
拳，復持木椅丟擲丙○○，甲○○遭李良基毆打後，心裡極為憤怒，認李良基欺人太
甚，且認為如今日不將李良基殺害，他日李良基將對其不利，而頓萌殺機，變更普通
傷害犯意為殺人之犯意」（見原判決第四頁第三至七行）；理由中並說明甲○○「夥
同丙○○等四人前往被害人李良基上開釣蝦場，與被害人李良基理論時，雙方一言不
合，於遭被害人李良基打一拳後，如何變更普通傷害犯意而萌殺人犯意……」（見原
判決第九頁第三至五行），即認甲○○係先遭李良基毆打後，再持刀刺殺李良基。惟
又論述「被告甲○○係預藏水果刀及剪刀，前往被害人李良基經營之上開釣蝦場，於
與被害人李良基言語不合時，即持預藏之前開刀械刺殺被害人李良基，則其持刀殺害
李良基時，尚未遭到被害人李良基毆打」（見原判決第二二頁第七至十行），而謂甲
○○所辯其係正當防衛一節，為無可採信，顯有判決理由矛盾之違法。又甲○○在原
審係辯稱「或出於自衛，或出於義憤（認被害人李良基欺人太甚），方才拿出防身之
用剪刀、水果刀往被害人李良基身上刺去」、「被告甲○○之行為，或許基於正當防
衛而防衛過當，造成被害人李良基死亡，或許基於義憤」、「被告甲○○之行為，或
為刑法第二百七十三條第一項之義憤殺人罪」等語（見卷第八七至八八頁），即除
主張正當防衛外，另辯稱其係基於義憤而殺人，惟原判決就此恝置不論，自有判決理
由不備之可議。檢察官及甲○○上訴意旨分別指摘原判決此部分不當，非無理由，應
認有發回更審之原因。
二駁回部分：
查刑事訴訟法第三百七十六條所列各罪之案件，經第二審判決者，不得上訴於第三審
法院，法有明文。本件被告丙○○、丁○○、乙○○傷害部分，檢察官係依刑法第二
百七十七條第一項傷害罪嫌提起公訴，嗣第一審檢察官在第一審審判期日實行公訴而
陳述起訴要旨及論告時，係稱「起訴之要旨如起訴書所載」、「被告犯行明確，請依
法辦理」（見一審卷第二三三頁、第二四二頁），而第二審檢察官在原審審判期日論
告時，亦僅稱：「請依調查所得核判」（見原審卷第一八四頁），均未見對丙○○
、丁○○、乙○○所犯罪名有所爭執。而原審係依刑法第二百七十七條第一項、少年
事件處理法第八十五條第一項論處丙○○、丁○○、乙○○罪刑，刑法第二百七十七
條第一項之傷害罪，核屬刑事訴訟法第三百七十六條第一款之案件，而少年事件處理
法第八十五條之加重其刑，又屬刑法總則加重之性質，既經第二審判決，自不得上訴
於第三審法院，檢察官竟復提起上訴，顯為法所不許，此部分應予駁回。
據上論結，應依刑事訴訟法第三百九十七條、第四百零一條、第三百九十五條前段，
判決如主文。
中      華      民      國    九十二    年      七      月    二十四    日
                              最高法院刑事第九庭
                                  審判長法官  陳  炳  煌
                                        法官  陳  正  庸
                                        法官  韓  金  秀
                                        法官  吳  信  銘
                                        法官  徐  文  亮
      右正本證明與原本無異
                                              書  記  官
中      華      民      國    九十二    年      七      月    二十九    日
                                                                      Ａ


司法院資訊處製作；財團法人民間司法改革基金會備份。
